臺灣高等法院臺南分院民事判決
111年度上字第101號
上  訴  人  吳郁宗  
被上訴人    趙季薇  
訴訟代理人  嚴奇均律師
            江立偉律師
            嚴庚辰律師
上  一  人 
複代理人    柯漢威律師
上列當事人間請求損害賠償等事件，上訴人對於中華民國111年2
月15日臺灣嘉義地方法院第一審判決(110年度訴字第191號)提起
上訴，本院於111年6月15日言詞辯論終結，判決如下：
    主  文
上訴駁回。
第二審訴訟費用由上訴人負擔。
    事實及理由
一、本件上訴人主張：
　㈠上訴人為嘉義市○○國民小學（下稱系爭國小）校友會（下稱
    校友會）總幹事，因校友會受有捐款新臺幣（下同)5,000元
    ，惟該筆款項在撥付予校方之程序中，經被上訴人即系爭國
    小之校長認為有疑義，故兩造與證人甲○○即系爭國小家長委
    員會之前會長，於民國109年12月16日10時許，在系爭國小
    之校長室協商溝通後續處理事宜（下稱系爭協商過程）。於
    系爭協商過程中，被上訴人稱在學校活動某場合有聽家長聽
    說有其他家長說上訴人「手腳不乾淨」，經上訴人追問，被
    上訴人表示係系爭國小的管樂家長後援會中之家長所述，然
    被上訴人至今均無法提出究係何位家長所述，亦可能係被上
    訴人假借該不存在之家長，於甲○○在場時惡意以上開言語攻
    擊上訴人。被上訴人於第三人在場時，指稱上訴人手腳不乾
    淨，依一般社會通念已足使上訴人之道德形象、社會地位及
    人格受負面、貶抑之評價，損害上訴人社會上之個人名譽權
    及信用甚鉅，且被上訴人仍向其他人傳播有關當日非事實之
    描述，顯係要毀損上訴人之名譽。爰依民法第18條、184條
    第1項前段及第195條第1項規定提起本訴，請求判命被上訴
    人不得再向第三人傳述損及上訴人名譽之情事、於臉書或登
    報道歉、賠償10萬元及法定遲延利息等（原審為上訴人敗訴
    之判決，上訴人聲明不服，提起上訴）。
　㈡上訴聲明：⒈原判決廢棄。⒉被上訴人不得再以任何方式，向
    第三人指摘、影射、或傳（轉）述不實之上訴人有關「手腳
    不乾淨」等涉及污損上訴人名譽之情事，並應張貼如第一審
    判決附表（下稱附表）所示之道歉聲明內容，於被上訴人或
    上訴人之臉書，自書面通知上訴人送達日起算3天；或以3CM
    ×3.5CM以上版面，於國內聯合報、中國時報、蘋果日報，擇
    一刊登3天後，將所刊登含日期報紙函送上訴人存查。⒊被上
    訴人應給付上訴人10萬元，及自起訴狀繕本送達之翌日起至
    清償日止，按年息百分之5計算之利息。
二、被上訴人答辯：
　  於系爭協商過程中，被上訴人係因認為有必要讓上訴人了解
    接受校友捐款後之正確程序，避免負面評價、誤會，為善意
    提醒，方決定告知上訴人關於系爭國小家長間之傳聞，且有
    先向上訴人表示「聽聞後可能感覺不舒服或不悅」，上訴人
    未拒絕後，始告知曾聽聞其他家長提及上訴人手腳不乾淨，
    被上訴人當時亦有告知該名家長若未親眼所見或親耳所聽，
    不宜再傳述。而上訴人明確表示不會生氣，並稱其曾擔任大
    樓管理委員會主任委員、社區理事長等職務，什麼話沒聽過
    、什麼大風大浪沒見過，這些事均不以為意。則被上訴人係
    基於善意提醒之目的，方為上開之告知，主觀上不具侵害人
    格權之故意或過失，且被上訴人亦有提醒傳聞所來之家長不
    宜再轉述，言論內容不致使上訴人名譽受損害，亦不具違法
    性。又民法第195條第1項規定後段所稱得請求回復名譽之「
    適當處分」，應不包括法院以判決命加害人道歉之情形（憲
    法法庭111年度憲判字第2號判決要旨參照），上訴人該部分
    請求，已屬違憲，難認適法。並答辯聲明：上訴駁回。
三、兩造不爭執事項：
  ㈠109年12月間，上訴人為校友會總幹事，被上訴人為系爭國
　　小之校長。
  ㈡兩造因校友會收受捐款之後續處理事宜，曾於109年12月16日
    10時許，在系爭國小之校長室協商溝通，並有第三人甲○○（
    即系爭國小家長委員會之前會長）在場，被上訴人對上訴人
    稱有聽聞其他家長說上訴人「手腳不乾淨」等語。
  ㈢上訴人為專科畢業，擔任保險業務專員，年收入平均約60萬
    元，家庭成員有配偶、3位成年子女、母親。被上訴人學歷
    為碩士，擔任國小校長，月收入約7 萬元，與配偶、1位未
    成年之子同住，另需扶養母親。
四、本件爭執要點：
    被上訴人上開於109年12月16日之行為，是否不法侵害上訴
    人之名譽權、人格權？上訴人依民法第18條、第184條第1項
    前段及第195 條第項1 規定，請求被上訴人不得再以任何方
    方式，向第三人指摘、影射、或傳（轉）述不實之上訴人有
    關「手腳不乾淨」等涉及污損上訴人名譽之情事、並張貼如
    附表所示之道歉聲明內容，於被上訴人或上訴人之臉書，自
    書面通知上訴人送達日起算3 天；或以3CM×3.5CM 以上版面
    ，於國內聯合報、中國時報、蘋果日報，擇一刊登3天後，
    將所刊登含日期報紙函送上訴人存查；及給付上訴人10萬元
    本息，有無理由？
五、得心證之理由：
  ㈠本件兩造因校友會收受捐款之後續處理事宜，於109年12月16
    日10時許，在系爭國小之校長室協商溝通，並有第三人甲○○
    （即系爭國小家長委員會之前會長）在場，被上訴人對上訴
    人稱有聽聞其他家長說上訴人「手腳不乾淨」等情，為兩造
    所不爭執，此部分堪信為真實。
　㈡上訴人主張被上訴人所為，侵害其名譽權、人格權等情；惟
    為被上訴人所否認，辯稱其為上開陳述前，有先詢問過上訴
    人，上訴人認為沒有關係，其才說出來，並無侵權行為之故
    意或過失等語。經查：
  ⒈關於系爭協商過程，上訴人於原審審理時稱：被上訴人向其
    表示有聽到家長間關於上訴人不好聽的傳聞後，上訴人有向
    被上訴人表示沒有關係，因上訴人從事社團的活動，擔任過
    大樓的管理委員會主委，處理公共事務這部分上訴人很有信
    心等語（見原審卷第182頁）。證人甲○○於原審證稱：被上
    訴人在講上訴人手腳不乾淨前，表示管樂的家長有提到上訴
    人之前擔任會長的時候有一些財務上的問題，如果有要再講
    這些話語會比較不好聽，如上訴人認為確實沒有關係的話，
    被上訴人才會說出來，而上訴人表示其曾擔任大樓主委、社
    區的理事長，所以上訴人認為沒關係，被上訴人方說出曾聽
    聞上訴人手腳不乾淨等語（見原審卷第186頁）。證人甲○○
    與兩造並無嫌隙或特別利害關係，且於作證前具結，其證述
    應堪採信。互核上訴人此部分所述，與證人甲○○於原審證述
    之情節相符，可信為真實，可知當時情形係被上訴人先向上
    訴人表示管樂的家長有提到上訴人之前擔任會長的時候有一
    些財務上的問題，如果有要在講這些話語會比較不好聽，如
    上訴人認為確實沒有關係的話，被上訴人才會說出；而上訴
    人聽到被上訴人上開所述後，當場表示沒有關係，被上訴人
    才說出聽聞其他家長提及上訴人「手腳不乾淨」等語。至於
    上訴人於原審另稱：校長（即被上訴人，下同）講那個事情
    的時候問我有無關係，我說沒有關係，但是校長沒有馬上講
    。我才會提出校長你不講沒有關係，校長停頓之後才講出那
    句話出來等語（見原審卷第187頁）。就此部分，證人甲○○
    證稱：這麼久了，這句（指上訴人稱「校長你不講沒有關係
    」這句話）我不記得等語（見原審卷第187頁），故尚無從
    證明上訴人有講「校長你不講沒有關係」等語。
　⒉依上所述，被上訴人先告知上訴人「其有聽到家長間關於上
    訴人不好聽的傳聞」，上訴人為具有識別能力之人，且為專
　　科畢業、有多年工作經驗（詳兩造不爭執事項㈢），於被上
    訴人告知時，即明瞭該等傳聞有損害其名譽權、人格權之可
    能，上訴人仍表示其曾擔任大樓管理委員會主委，認為沒關
    係等語，可認上訴人對被上訴人轉述「關於上訴人不好聽的
    傳聞」一事已為允諾，放棄法律對其所為之保護。而就該傳
    聞所涉名譽權、人格權所保護之法益，上訴人具有處分權（
　　按法益所有人對其所享有之法益，原則上有處分權，得自由
    放棄法律對其所為之保護，例外情形始認法益所有人就特定
    法益無處分權，例如剝奪生命法益之情形，就生命法益並無
    處分權），上訴人既在被上訴人轉述該等傳聞前，已先為允
    諾，即應受其拘束，之後被上訴人再轉述「關於上訴人不好
    聽的傳聞」即有關「上訴人手腳不乾淨」等情，已阻卻其違
    法性。故上訴人本於侵權行為之法律關係，依民法第18條、
　　184條第1項前段及第195條第1項規定，所為如上訴聲明之請
    求，自屬無據。
  ⒊上訴人另主張當日（109年12月16日）之後，被上訴人仍向其
    他人傳播有關當日非事實之描述，顯係要毀損上訴人之名譽
    云云，為被上訴人所否認。查上訴人雖提出原審卷第297頁
    其與第三人「魏圳卿」之LINE通訊軟體對話為證，惟依該對
    話所示，該第三人僅表示「這種事情不用告訴我」、「我不
    想參差別人的事情」等語，無法證明被上訴人有向其他人傳
    播或轉述上開傳聞。此外，就此部分上訴人復未能舉證證明
    ，其所為請求亦屬無據。
六、綜上所述，上訴人依民法第18條、184條第1項前段及第195
    條第1項規定，請求被上訴人不得再以任何方式，向第三人
    指摘、影射、或傳（轉）述不實之上訴人有關「手腳不乾淨
    」等涉及污損上訴人名譽之情事，並張貼如附表之道歉聲明
    內容，於被上訴人或上訴人之臉書，自書面通知上訴人送達
    日起算3天；或以3CM×3.5CM以上版面，於國內聯合報、中國
    時報、蘋果日報，擇一刊登3天後，將所刊登含日期報紙函
    送上訴人存查；及請求被上訴人給付10萬元，及自起訴狀繕
    本送達之翌日起至清償日止，按年息百分之5計算之利息，
    非屬正當，不應准許。從而原審所為上訴人敗訴之判決，所
    持理由雖與本院不同，惟結論並無二致，仍應予維持。上訴
    論旨指摘原判決不當，求予廢棄改判，為無理由，應駁回其
    上訴。
七、本件事證已臻明確，兩造其餘之攻擊或防禦方法及所用之證
    據，經本院斟酌後，認為均不足以影響本判決之結果，爰不
    逐一論列，附此敘明。
八、據上論結，本件上訴為無理由，依民事訴訟法第449條第 2
    項、第1項、第78條，判決如主文。
中　　華　　民　　國　　111 　年　　7 　　月　　6　　日
　　　　　　　  　民事第一庭    審判長法  官  翁金緞

                                      法  官  黃瑪玲

                                      法  官  黃義成
上為正本係照原本作成。
上訴人如不服本判決，應於收受送達後20日內向本院提出上訴書
狀，其未表明上訴理由者，應於提出上訴後20日內向本院補提出
理由書狀（均須按他造當事人之人數附繕本）上訴時應提出委任
律師或具有律師資格之人之委任狀；委任有律師資格者，另應附
具律師資格證書及釋明委任人與受任人有民事訴訟法第466條之1
第1項但書或第2項（詳附註）所定關係之釋明文書影本。如委任
律師提起上訴者，應一併繳納上訴審裁判費。
被上訴人不得上訴。
中　　華　　民　　國　　111 　年　　7 　　月　　6 　　日

                                      書記官  汪姿秀

【附註】
民事訴訟法第466條之1：
⑴對於第二審判決上訴，上訴人應委任律師為訴訟代理人。但上
  訴人或其法定代理人具有律師資格者，不在此限。
⑵上訴人之配偶、三親等內之血親、二親等內之姻親，或上訴人
  為法人、中央或地方機關時，其所屬專任人員具有律師資格並
  經法院認為適當者，亦得為第三審訴訟代理人。
民事訴訟法第466條之2第1項：
  上訴人無資力委任訴訟代理人者，得依訴訟救助之規定，聲請第三審法院為之選任律師為其訴訟代理人。